臺灣臺北地方法院刑事裁定　　　　　　 95年度聲判字第134號
聲　請　人
即告訴人　　甲○○
代　理　人　李進成律師
被　　　告　乙○○
上列聲請人因被告詐欺案件，不服臺灣高等法院檢察署檢察長中
華民國95年9月4日95年度上聲議字第3607號駁回聲請再議之處分
（原不起訴處分案號：臺灣臺北地方法院檢察署95年度偵續字第
299號），聲請交付審判，本院裁定如下：
    主  文
聲請駁回。
    理  由
一、按告訴人不服上級法院檢察署檢察長或檢察總長認再議為無
    理由而駁回之處分者，得於接受處分書後十日內委任律師提
    出理由狀，向該管第一審法院聲請交付審判。法院認交付審
    判之聲請不合法或無理由者，應駁回之。刑事訴訟法第二百
    五十八條之一、第二百五十八條之三第二項前段分別定有明
    文。
二、本件聲請人即告訴人甲○○以被告乙○○涉犯詐欺罪嫌提出
    告訴，經台灣台北地方法院檢察署檢察官於民國九十五年七
    月六日以九十五年度偵續字第二九九號不起訴處分書為不起
    訴處分後，聲請人不服聲請再議，復經臺灣高等法院檢察署
    檢察長於同年九月四日以九十五年度上聲議字第三六○七號
    處分書認再議無理由而駁回再議，聲請人於同年九月十二日
    收受處分書，並於同年月二十一日向本院聲請交付審判等情
    ，業經本院調取高檢署九十四年度上聲議字第二四五九號卷
    核閱無誤，尚未逾前開刑事訴訟法第二百五十八條之一第一
    項所述之十日不變期間，程序上並無不合，先予敘明。
三、聲請交付審判意旨略以：
  (一)被告原為凡亞企業有限公司（下稱凡亞公司）負責人，其於
    八十五年十一月間為鼓吹聲請人（聲請書誤載為被告）買受
    其持有之凡亞公司股份，除出示相關會計帳冊外，並宣稱八
    十四年度之營利事業所得稅均已報繳完畢，且保證沒有任何
    未清之債務，使聲請人陷於錯誤，誤估該公司之價值，因而
    交付新台幣（下同）二百萬元予被告，買受其百分之五十之
    股份。
  (二)被告明知其於八十五年七月間申報凡亞公司八十四年度營利
    事業所得稅，係以等候查帳方式為之，尚須補足該年度帳簿
    憑證、成本表及相關文據供國稅局查核，並經國稅局核定後
    ，方能確定應繳營業稅額。且其於八十六年四月十七日、五
    月九日收受國稅局查帳通知，應於同年五月十六日提出凡亞
    公司帳簿憑證等文件供核，其斯時即知凡亞公司尚有八十四
    年度稅務問題未解決，且若未如期提出相關帳冊，必遭國稅
    局以逕行核課方式課稅，而營業稅款乃以公司及現任負責人
    為課稅及處罰對象，卸任負責人毋庸負責，其預見凡亞公司
    即將面臨國稅局核課稅款、罰鍰及公司負責人遭限制出境等
    不利益，竟出於規避公司負責人繳稅義務及牟取高價轉讓股
    份之不法所有意圖，分別於八十五年十一月間及八十六年六
    月一日，故意隱匿凡亞公司遭查稅之事實，佯稱已結清稅款
    ，並在股權轉讓同意書上載明所有債務與重組公司無關等字
    樣，使聲請人誤認凡亞公司未負擔任何債務，縱屬有之，亦
    毋庸負責，乃先後同意以二百萬元、一百萬元款項向被告買
    受凡亞公司百分之五十、百分之二十五股份，並另向股東宋
    志偉收購其餘百分之二十五股份。嗣竟於九十二年間接獲國
    稅局查稅通知，經要求被告提供八十四年度之帳冊，其均藉
    故推諉，拒不出示，致遭國稅局逕行核課應補徵八十四年度
    營利事業所得稅七十二萬五千七百六十八元，加徵違約金後
    高達一百零八萬五百九十九元，聲請人使知受騙。
  (三)聲請人於購買股份前，被告從未將國稅局查稅事實告知聲請
    人，且極力保證八十四年度營利事業所得稅業已繳清，聲請
    人始同意繼續購買凡亞公司另百分之五十之股份（含宋志偉
    持有者），此觀股權轉讓通知書第二條約定：「原公司之支
    票即日起不再使用，帳戶應予結清，返還空白支票。原公司
    開立之期票、應負帳款、八十五年以前稅款及所有債務與新
    組公司無關」甚明。是以凡亞公司於聲請人接手前之稅款是
    否業已繳清係聲請人決定是否受讓被告所有凡亞公司股份之
    重要因素，否則聲請人自無意願收購凡亞公司股份或必央求
    被告應提相當擔保。堪認被告確有隱匿查稅事實並虛構稅款
    已繳清等詐術，致聲請人陷於錯誤而收購凡亞公司股份取得
    經營權，被告則於解消負責人身分後，受有相當於免除凡亞
    公司稅捐債務之不法利益。
  (四)證人翁瑞宏之證詞，至多僅能證明被告就凡亞公司何以欠稅
    一事並無故意而已，仍無礙於被告明知有查稅情事，仍向聲
    請人詐稱無欠稅，使聲請人誤信為真而繼續向被告收購凡亞
    公司股份。縱被告事後於八十六年十月二十七日向國稅局申
    請復查，亦無解於詐欺罪責之成立。又被告於八十六年五月
    九日接獲查稅通知時，仍為凡亞公司負責人，其未盡善良管
    理人之注意義務，處理公司稅務，反將公司會計憑證銷毀，
    致使凡亞公司遭國稅局核定欠稅一百零八萬餘元，除觸犯詐
    欺得利罪之外，另犯刑法第三百四十二條第一項之背信罪、
    第三百五十二條之毀損文書罪暨商業會計法第七十一條第二
    款之故意使應保存之會計憑證滅失罪。本件檢察官就上開各
    項疑點，疏未調查釐清，容有違誤，台灣高等法院檢察署亦
    陷於相同謬誤，維持原處分而駁回再議，亦有不當，爰聲請
    交付審判。
四、按被告未經審判證明有罪確定前，推定其為無罪。犯罪事實
    應依證據認定之，無證據不得認定犯罪事實，刑事訴訟法第
    一百五十四條定有明文。又事實之認定，應憑證據，如未能
    發現相當證據，或證據不足以證明，自不能以推測或擬制之
    方法，為裁判基礎；而認定犯罪事實，所憑之證據，雖不以
    直接證據為限，間接證據亦包括在內，然無論直接或間接證
    據，其為訴訟上之證明，須於通常一般之人均不致於有所懷
    疑，而得確信其為真實之程度者，始得據為有罪之認定，倘
    其證明尚未達到此一程度，而有合理性懷疑之存在時，即無
    從為有罪之認定；認定不利於被告之事實，須依積極證據，
    苟積極證據不足為不利於被告事實之認定時，即應為有利於
    被告之認定，更不必有何有利之證據（最高法院四十年台上
    字第八六號、七十六年台上字第四九八六號、三十年上字第
    八一六號判例要旨參照）。刑法第三百三十九條詐欺罪之成
    立，以意圖為自己或第三人不法所有，以詐術使人將本人或
    第三人之物交付為要件，所謂以詐術使人交付，必須被詐欺
    人因其詐欺而陷於錯誤，若其所用方法，不能認為詐術，亦
    不致使人陷於錯誤，即不構成該罪（最高法院四十六年度台
    上字第二六○號判例意旨參照）。
五、被告固坦承先後於八十五年十一月間、八十六年六月一日先
    後以二百萬元、一百萬元之代價將其持有凡亞公司百分之五
    十、百分之二十五之股份轉讓與告訴人，及於八十六年五月
    十日收受財政部台灣省北區國稅局（下稱北區國稅局）通知
    凡亞公司應於八十六年五月十六日提示八十四年度帳簿憑證
    之函文等事實，惟堅詞否認有何詐欺犯行，辯稱：告訴人自
    八十年起即至凡亞公司任職，對於公司財務狀況知之甚詳，
    而凡亞公司有關稅務均委由禾揚會計師事務所處理，且確有
    報繳八十四年度之營利事業所得稅，嗣國稅局於八十六年間
    通知審查凡亞公司八十四年度營利事業所得稅，伊亦委請上
    開會計師事務所處理並申請復查，如有補稅情事，告訴人亦
    可依雙方所簽訂之轉讓協議書通知被告繳納，伊未詐欺告訴
    人等語。經查，凡亞公司業於期限內向稅捐機關申報該公司
    八十四年度之營利事業所得稅，嗣北區國稅局通知凡亞公司
    應於八十六年五月十六日提出八十四年度之帳冊資料及憑證
    以供查核，被告於八十六年五月十日收受上開通知後未依限
    提供，北區國稅局遂按同業利潤標準核定凡亞公司全年所得
    為三百七十萬零八百四十四元，應補徵稅額七十二萬五千七
    百六十八元，被告乃委託禾揚會計師事務所於八十六年十月
    二十七日申請復查，仍經核定補繳上開稅額等情，業據被告
    供述在卷，核與證人即禾揚會計師事務所負責人翁瑞宏證稱
    ：凡亞公司八十四年度之營利事業所得稅係伊事務所於八十
    五年三月間代為申報，嗣被告收到國稅局核定書，詢問伊為
    何有此稅單，伊向國稅局查詢，始知凡亞公司為國稅局抽檢
    查帳，因未提供帳冊等資料而遭核定，並即代凡亞公司填寫
    復查申請書，迨於九十一、九十二年時，國稅局才通知查帳
    ，伊請被告提供帳冊，被告表示帳冊不見，凡亞公司因此為
    國稅局核定補稅等語相符，並有北區國稅局八十六年五月九
    日第二次通知暨送達回證、財政部台灣省北區國稅局營利事
    業所得稅調查報告書、復查申請書、申請復查案件通報單、
    財政部台灣省北區國稅局新店稽徵所九十三年一月十二日北
    區國稅新店一字第○九三一○○○二○三號書函等件在卷可
    稽。告訴人雖指稱被告以消極隱匿查稅事實並積極虛構保證
    稅款均已繳清之方式施用詐術，使其陷於錯誤而向被告收購
    股份取得經營權，被告並因轉讓股份而受有解免凡亞公司稅
    捐債務之不法利益云云。然觀之卷附由告訴人與被告先後於
    八十五年十一月間、八十六年六月一日簽訂之「凡亞企業有
    限公司股權轉讓同意書」二份，其上並未有保證稅款均已繳
    清之約定，且由上開凡亞公司報稅及國稅局查帳過程可知，
    告訴人於八十五年十一月間受讓被告所持有凡亞公司百分之
    五十之股份時，凡亞公司業已依法申報八十四年度之營利事
    業所得稅，且尚未收到國稅局查帳通知，要難認被告有何隱
    匿國稅局查稅之事實，使其誤估凡亞公司價值而交付二百萬
    元買受凡亞公司百分之五十股份之情形。又被告雖於八十六
    年六月一日出售凡亞公司百分之二十五之股份予告訴人前之
    同年五月十日即收到國稅局查帳通知，且未依限於同年五月
    十六日提供凡亞公司八十四年度帳冊及憑證等資料供核，然
    依雙方所簽訂之八十六年六月一日「凡亞企業有限公司股權
    轉讓同意書」（二）約定：「原公司開立之期票、應付帳款
    、八十五年以前稅款及所有債務與新重組公司無關。」，即
    言明凡亞公司於八十五年以前包含稅款在內之所有債務，與
    重組公司無關，而應由被告負擔，此觀被告在所有股權均轉
    移告訴人後，猶委託會計師事務所於八十六年十月二十七日
    向國稅局申請復查，並於九十五年三月十五日所提答辯續狀
    陳明如有補稅情事，且可歸責於被告，告訴人可依轉讓協議
    通知被告繳納等情甚明，難認被告主觀上有何不法所有意圖
    ；且由上開約定可知告訴人對於凡亞公司可能有稅款未繳一
    節非無預見，惟仍因凡亞公司前景看好而決意向被告購買另
    百分之二十五之股份，亦難謂有何陷於錯誤之情；矧告訴人
    於八十五年十一月間受讓凡亞公司百分之五十股份時，即約
    定自八十五年十二月一日起，公司業務及人事主導權由告訴
    人負責，公司負責人並應變更由告訴人擔任，嗣即由全體股
    東選任其為董事，並辦理變更登記為公司負責人，此有前揭
    八十五年十一月之股權轉讓同意書、凡亞公司章程及變更登
    記事項卡存卷可按，亦無告訴人所指被告負責人地位因轉讓
    該百分之二十五股份而解消，致受有相當於免除凡亞公司稅
    捐債務之不法利益之情形。
六、綜上所述，被告所為與刑法詐欺罪之構成要件尚屬有間，本
    件應屬民事糾葛，告訴人宜另循民事途徑解決，原不起訴及
    駁回再議聲請之處分書以前開理由認被告等所涉詐欺罪嫌不
    足，核與卷內現存事證相符，並無違誤。聲請意旨指摘原處
    分不當，求予審判，非有理由，應予駁回。
七、依刑事訴訟法第二百五十八條之三第二項前段，裁定如主文
    。
中　　華　　民　　國　　96　　年　　3　　月　 　30  　日
　　　　　　　　　刑事第十一庭  審判長法　官  劉方慈
                                      法  官  林庚棟
　　　　　　　　　　　　　　　　      法　官　鍾淑慧
以上正本證明與原本無異。
不得抗告。
                          　　　      書記官　劉英芬
中　　華　　民　　國　　96　　年　　4 　　月　　9 　　日
